---
title: "Primerjava ploščin pod ROC krivuljo"
author: "Vesna Zupanc in Anja Žavbi Kunaver"
date: "3 3 2020"
output:
  html_document:
    toc: TRUE
---

```{r setup, include=FALSE}
knitr::opts_chunk$set(echo = FALSE, warning = FALSE, message = FALSE)
```

```{r}
# library(MASS)
library(knitr)
library(mvtnorm)
library(ROCR)
```

# Teoretični uvod

Osnovna ideja ROC krivulj. Lahko uporabiva kaj, kar je napisano na dnu te seminarske ali pa čisto po svoje.

Opredelitev, zakaj bi izbrali marker, ki ima večjo ploščino pod ROC krivuljo.

# Ničelna domneva

Najina ničelna domneva je, da sta markerja enakovredna, oziroma, da sta njuni vrednosti AUC enaki.
Pri permutacijskih testih, kjer imava za testno statistiko razliko AUC obeh markerjev je 
$H_0:$ razlika je enaka 0.
Pri permutacijskih testih, kjer imava za testno statistiko razmerje obeh AUC obeh markerjev je
$H_0:$ razmerje je enako 1.

# Simulacije podatkov

Poskusili sva z različnimi simulacijami podatkov. Če sva vzeli zelo velik vzorec, so p-vrednosti pri vseh štirih testih prišle enake 0, torej sva vedno zavrnili ničelno domnevo. Rezultati so pričakovani, saj sva podatke simulirali tako, da imata markerja različne AUC vrednosti in pri večjem vzorcu ničelno domnevo lažje zavrnemo. Na podlagi te ugotovitve sva se odločili za simulacije manjših vzorcev. Pri vsakem primeru natančno opiševa postopek generiranja podatkov.

# Permutacijski testi

Najprej narediva permutacijski test, kjer permutirava markerja in gledava razliko. Označiva ga kot test1.

```{r}
test1 <- function(x,y){
  razlika = c()
  for (k in 1:1000){
    # Korak 1:
    xp1<-x[sample(1:n),1] #permutacija x-a
    xp2<-x[sample(1:n),2]
    
    # Korak 2:
    #AUC = ploščina pod ROC krivuljo
    df <- data.frame(xp1,y)
    colnames(df) = c("predictions","labels")
    pred <- prediction(df$predictions, df$labels)
    auc_ROCR1 <- performance(pred, measure = "auc")
    auc_ROCR1 <- auc_ROCR1@y.values[[1]]
    
    df <- data.frame(xp2,y)
    colnames(df) = c("predictions","labels")
    pred <- prediction(df$predictions, df$labels)
    auc_ROCR2 <- performance(pred, measure = "auc")
    auc_ROCR2 <- auc_ROCR2@y.values[[1]]
    
    razlika[k] = auc_ROCR1 - auc_ROCR2
  }
  hist(razlika, main="")
  p.vrednost <<- sum(razlika>originalna_razlika)/1000
}
```

Za drugi permutacijski test (test2) permutirava izid in gledava razliko.

```{r}
test2 <- function(x,y){
  razlika = c()
  for (k in 1:1000){
    yp<-y[sample(1:n)] #permutacija y-a
    
    df <- data.frame(x[,1],yp)
    colnames(df) = c("predictions","labels")
    pred <- prediction(df$predictions, df$labels)
    auc_ROCR1 <- performance(pred, measure = "auc")
    auc_ROCR1 <- auc_ROCR1@y.values[[1]]
    
    df <- data.frame(x[,2],yp)
    colnames(df) = c("predictions","labels")
    pred <- prediction(df$predictions, df$labels)
    auc_ROCR2 <- performance(pred, measure = "auc")
    auc_ROCR2 <- auc_ROCR2@y.values[[1]]
    
    razlika[k] = auc_ROCR1 - auc_ROCR2
  }
  hist(razlika, main="")
  p.vrednost <<- sum(razlika>originalna_razlika)/1000
}
```

Pri tretjem permutacijskem testu (test3) permutirava markerja in gledava razmerje.

```{r}
test3 <- function(x,y){
  razmerje = c()
  for (k in 1:1000){
    xp1<-x[sample(1:n),1] #permutacija x-a
    xp2<-x[sample(1:n),2]
    
    df <- data.frame(xp1,y)
    colnames(df) = c("predictions","labels")
    pred <- prediction(df$predictions, df$labels)
    auc_ROCR1 <- performance(pred, measure = "auc")
    auc_ROCR1 <- auc_ROCR1@y.values[[1]]
    
    df <- data.frame(xp2,y)
    colnames(df) = c("predictions","labels")
    pred <- prediction(df$predictions, df$labels)
    auc_ROCR2 <- performance(pred, measure = "auc")
    auc_ROCR2 <- auc_ROCR2@y.values[[1]]
    
    razmerje[k] = auc_ROCR1/auc_ROCR2
  }
  hist(razmerje, main="")
  p.vrednost <<- sum(razmerje>originalno_razmerje)/1000
}
```

Za zadnji permutacijski test (test4) permutirava izid in gledava razmerje.

```{r}
test4 <- function(x,y){
  razmerje = c()
  for (k in 1:1000){
    yp<-y[sample(1:n)] #permutacija y-a
    
    df <- data.frame(x[,1],yp)
    colnames(df) = c("predictions","labels")
    pred <- prediction(df$predictions, df$labels)
    auc_ROCR1 <- performance(pred, measure = "auc")
    auc_ROCR1 <- auc_ROCR1@y.values[[1]]
    
    df <- data.frame(x[,2],yp)
    colnames(df) = c("predictions","labels")
    pred <- prediction(df$predictions, df$labels)
    auc_ROCR2 <- performance(pred, measure = "auc")
    auc_ROCR2 <- auc_ROCR2@y.values[[1]]
    
    razmerje[k] = auc_ROCR1/auc_ROCR2
  }
  hist(razmerje, main="")
  p.vrednost <<- sum(razmerje>originalno_razmerje)/1000
}
```

# Primer 1

## Simulacija podatkov

Najprej sva se odločili za simulacijo vzorca velikosti 100. Markerja sva generirali iz normalne porazdelitve in sicer prvega iz $N(0,1)$ in drugega iz $N(2,1)$. Kovarianco med njima sva nastavili na 0.4. Spremenljivka $Y$ je pokazatelj, ali ima posameznik bolezen ali ne, torej je porazdeljena Bernoullijevo. Generirali sva jo kot linearno kombinacijo markerjev in sicer $Y = 6*X_1+2*X_2 + \epsilon$, kjer je $\epsilon$ napaka, ki je standardno normalno porazdeljena. Vrednosti sva pretvorili v 0 in 1 tako, da je polovica vrednosti 1 (tiste z večjo vrednostjo od mediane) in polovica 0 (tiste z manjšo vrednostjo).

```{r fig.cap="ROC krivulji obeh markerjev"}
n=100 #najprej vzemi velik n, nato lahko manjše vzorce (najprej sva probali z 10000)
korelacije = matrix(0.4, nrow=2, ncol=2)
diag(korelacije) = 1
x <- rmvnorm(n=n, mean=c(0,2), sigma=korelacije)
y = 6*x[,1]+2*x[,2] + rnorm(n,0,1)
#median(y) #meja, od kje naprej so bolni, da jih je približno polovica
meja=4
y[y<meja] <- 0
y[y>=meja] <- 1

df <- data.frame(x[,1],y)
colnames(df) = c("predictions","labels")
pred <- prediction(df$predictions, df$labels)
perf <- performance(pred,"tpr","fpr")
plot(perf,col="orange")

auc_ROCR1 <- performance(pred, measure = "auc")
auc_ROCR1 <- auc_ROCR1@y.values[[1]] #želimo čim večjo vrednost

df <- data.frame(x[,2],y)
colnames(df) = c("predictions","labels")
pred <- prediction(df$predictions, df$labels)
perf <- performance(pred,"tpr","fpr")
plot(perf,col="blue", add=TRUE)

auc_ROCR2 <- performance(pred, measure = "auc")
auc_ROCR2 <- auc_ROCR2@y.values[[1]]

#shraniva za permutacijske teste
originalna_razlika = auc_ROCR1 - auc_ROCR2
originalno_razmerje = auc_ROCR1/auc_ROCR2
```

```{r}
podatki <- cbind(x,y)
colnames(podatki) = cbind("x1","x2","y")
tabela1 <- head(podatki)
kable(tabela1, caption="Izsek iz tabele podatkov")
```

## Preverjanje testne statistike pod ničelno domnevo

Najprej preveriva porazdelitev testne statistike pod ničelno domnevo.

```{r results=FALSE}
y.test = 2*x[,1]+2*x[,2] + rnorm(n,0,1)
#median(y.test) #meja, od kje naprej so bolni, da jih je približno polovica
meja=4
y.test[y.test<meja] <- 0
y.test[y.test>=meja] <- 1
```

```{r fig.cap="Histogram vrednosti testne statistike pod H0 za test1"}
test1(x,y.test)
```

```{r fig.cap="Histrogram vrednosti testne statistike pod H0 za test2"}
test2(x,y.test)
```

```{r fig.cap="Histrogram vrednosti testne statistike pod H0 za test3"}
test3(x,y.test)
```

```{r fig.cap="Histrogram vrednosti testne statistike pod H0 za test4"}
test4(x,y.test)
```

Vidimo, da je porazdelitev testne statistike pri vseh štirih testih podobna normalni.??

## Rezultati testov

```{r fig.cap="Porazdelitev testih statistik za simulacije test1"}
test1(x=x,y=y)
abline(v=originalna_razlika, col="red", add=TRUE)
```

Dobljena p-vrednost za test1 je `r round(p.vrednost,3)`.

```{r fig.cap="Porazdelitev testih statistik za simulacije test2"}
test2(x=x,y=y)
abline(v=originalna_razlika, col="red", add=TRUE)
```

Dobljena p-vrednost za test2 je `r round(p.vrednost,3)`.

```{r fig.cap="Porazdelitev testih statistik za simulacije test3"}
test3(x=x,y=y)
abline(v=originalno_razmerje, col="red", add=TRUE)
```

Dobljena p-vrednost za test3 je `r round(p.vrednost,3)`.

```{r fig.cap="Porazdelitev testih statistik za simulacije test4"}
test4(x=x,y=y)
abline(v=originalno_razmerje, col="red", add=TRUE)
```

Dobljena p-vrednost za test4 je `r round(p.vrednost,3)`.


# Lastnosti testov

Preverit je potrebno lastnosti vseh štirih permutacijskih testov.

Kateri test bi bil najustreznejši?


------------------------------------------------------------------------------
# Zapiski

## Osnovna ideja ROC krivulje

Karakteristike delovanja sprejemnika (Receiver Operating Characteristics - ROC) so grafične metode, ki se ukvarjajo s strojnim učenjem.
Graf ROC je dvodimenzionalen graf, ki prikazuje razmerje med deležem resničnih pozitivnih primerov (TPR), ki jih odkrijemo in deležem lažnih pozitivnih primerov (FPR). Na osi *x* prikazujemo delež lažnih pozitivnih primerov, na osi *y* pa delež resničnih pozitivnih primerov (Biček, 2009).


## Nametane informacije

Narišemo lahko več ROC krivulj glede na prage (za vsak prag svojo).

Točka $(0,0)$ je značilna za vsak ROC graf.
Točk ne smemo obravnavati posamično, ker bi drugače bila oblika grafa odvisna od tega, katero točko prvo izberemo za obravnavo.

Na strani 13 v (Biček, 2009) je primer algoritma za ROC (psevdokoda).

Uporabni primeri v tej diplomi.

# Viri

* Biček, M. (2009). *Grafični gradnik za merjenje kvalitete klasifikatorja s pomočjo krivulj* (Diplomsko delo). Univerza v Ljubljani, Fakulteta za računalništvo in informatiko, Ljubljana.

