---
title: "Tabele rezultatov simulacij"
author: "Anja Žavbi Kunaver in Vesna Zupanc"
date: "9 4 2020"
output: html_document
---

```{r setup, include=FALSE}
knitr::opts_chunk$set(echo = FALSE, message = FALSE, warning = FALSE)
```

```{r}
source("lib.R")
```


## Osnovni podatki (enaka porazdelitev)

Oba markerja generirana iz $N(0,1)$, $\rho=0.4$, $\beta_1=6$, $\beta_2=5$, $n=100$.

```{r}
#library(htmlTable)
#ibrary(xtable)
#library(pander)
source("results/rezultati_enaka_porazdelitev.R")
tabela1 <- cbind(velikosti,moci)
tabela1
#tabela1 <- as.matrix(tabela1)
#tabela1 <- table(tabela1)
#kable(tabela1)
```


## Različni pričakovani vrednosti markerjev

En marker generiran iz $N(0,1)$, drugi iz $N(2,1)$. $\rho=0.4$, $\beta_1=6$, $\beta_2=2$, $n=100$.

```{r}
source("results/rezultati_razlicna_porazdelitev.R")
tabela2 <- cbind(velikosti,moci)
tabela2
#tabela1 <- as.matrix(tabela1)
#tabela1 <- table(tabela1)
#kable(tabela1)
```

## Neodvisna markerja

Oba markerja generirana iz $N(0,1)$, $\rho=0$, $\beta_1=6$, $\beta_2=2$, $n=100$.

```{r}
source("results/rezultati_kor0.R")
tabela3 <- cbind(velikosti.kor0,moci.kor0)
tabela3
#tabela1 <- as.matrix(tabela1)
#tabela1 <- table(tabela1)
#kable(tabela1)
```

## Velika koreliranost

Oba markerja generirana iz $N(0,1)$, $\rho=0.9$, $\beta_1=6$, $\beta_2=2$, $n=100$.

```{r}
source("results/rezultati_kor0.9.R")
tabela4 <- cbind(velikosti.kor09,moci.kor09)
tabela4
#tabela1 <- as.matrix(tabela1)
#tabela1 <- table(tabela1)
#kable(tabela1)
```


## Različni beti

Oba markerja generirana iz $N(0,1)$, $\rho=0.4$, $\beta_1=6$, $\beta_2=5$, $n=100$.

```{r}
source("results/rezultati_bete.R")
tabela5 <- cbind(velikosti,moci)
tabela5
#tabela1 <- as.matrix(tabela1)
#tabela1 <- table(tabela1)
#kable(tabela1)
```

## Majhen vzorec

Oba markerja generirana iz $N(0,1)$, $\rho=0.4$, $\beta_1=6$, $\beta_2=2$, $n=20$.

```{r}
source("results/rezultati_small.R")
tabela6 <- cbind(velikosti.small,moci.small)
tabela6
#tabela1 <- as.matrix(tabela1)
#tabela1 <- table(tabela1)
#kable(tabela1)
```

## Gamma porazdelitev

Oba markerja generirana iz $\Gamma(2,2)$, $\rho=0.5$, $\beta_1=6$, $\beta_2=2$, $n=100$.

```{r}
source("results/rezultati_gamma.R")
tabela7 <- cbind(velikosti.gamma,moci.gamma)
tabela7
#tabela1 <- as.matrix(tabela1)
#tabela1 <- table(tabela1)
#kable(tabela1)
```

# Ugotovitve

* Test1 ima vedno največjo moč, z izjemo primera različnih porazdelitev markerjev (različnih pričakovanih vrednosti).

* Test4 se izkaže za neprimeren test.

* Ko mešamo po $Y$, s tem uničimo odvisnost med $X$ in $Y$. Zato testa 2 in 4 nista ustrezna?

* Markerja morata očitno biti generirana iz enakih porazdelitev.

* Permutacijski testi delujejo tako na odvisnih kot neodvisnih markerjih (sumljivo velike moči testov?).

* Testi dobro delujejo tudi na manjših vzorcih. Porazdelitve markerjev ne rabijo biti normalne.

* Če imata markerja zelo podoben vpliv na odzivno spremenljivko (majhna razlika med betama), so velikosti testov še vedno prave, moči pa se nekoliko zmanjšajo.

* Kot najboljši test bi vzeli Test1.

